臺灣臺北地方法院民事判決
110年度訴字第6910號
原      告  許文炫  

            許精德  
            許文政  
            黃許雪  
            許月珠  
            許月惠  
共      同
訴訟代理人  吳讚鵬律師
被      告  許源峰  
            許書銘  
            許富盛  
共      同
訴訟代理人  黃慧敏律師
上列當事人間請求返還不當得利事件，本院於民國111年9月30日
言詞辯論終結，判決如下：
    主      文
各被告應分別給付各原告新臺幣壹拾萬壹仟壹佰貳拾壹元，及均
自民國一百一十年八月二十七日起至清償日止，按週年利率百分
之五計算之利息；暨自民國一百一十年八月一日起至將如附表一
所示之不動產騰空遷讓返還原告及全體共有人之日止，按月於每
月末日分別給付各原告新臺幣壹仟陸佰捌拾伍元，如逾期未給付
，並加計自次月一日起至清償日止，按週年利率百分之五計算之
利息。
原告其餘之訴駁回。
訴訟費用由被告負擔十分之七，餘由原告負擔。
本判決第一項前段於各原告分別以新臺幣參萬肆仟元為各被告供
擔保後，得假執行；但各被告如分別以新臺幣壹拾萬壹仟壹佰貳
拾壹元為各原告供擔保後，得免為假執行。本判決第一項後段於
各期到期後，各原告各期分別以新臺幣陸佰元為各被告供擔保後
，得假執行；但各被告如各期分別以新臺幣壹仟陸佰捌拾伍元為
各原告預供擔保後，得免為假執行。
原告其餘假執行之聲請駁回。 
    事實及理由
一、原告黃許雪雖在國外，惟其出具委任狀委任吳讚鵬律師為其
    訴訟代理人提起本件訴訟，該委任狀並經我國駐外單位認證
    其簽字屬實，有該委任狀暨認證文件附卷可稽（見訴字卷第
    283至285頁），已足確認其真實性。被告雖以被告許富盛及
    許源峰於民國111年8月25日與原告黃許雪及其配偶之通話內
    容，抗辯原告黃許雪無對被告提起本件訴訟之意云云，惟觀
    諸該通話譯文（見訴字卷第431至439頁），原告黃許雪並未
    提及上開委任狀之事，被告許富盛或許源峰亦未直接向原告
    黃許雪確認該委任狀簽名之真偽，被告許源峰反以：「說用
    你的名字要把祖產、台北的家賣掉」等語（見訴字卷第433
    頁），告以顯然與本件訴訟內容不符之事，而被告許富盛於
    電話中陳稱：「他們騙大姑、二姑的簽名，其實是去法院告
    我們」等語，原告黃許雪之配偶乃答稱：「他們沒騙什麼，
    我聽不懂你們講什麼」、「他們不是說用騙，他們是說處理
    二、三樓的事，不是這樣嗎？不是說用騙的什麼的」、「他
    們是說台北的房子有大姑的持分就簽名，不是用騙」、「…
    許文炫去代表去辦，他比較有時間代表去辦，大家在忙沒時
    間回台灣」等語（見訴字卷第435、437頁），則原告黃許雪
    之配偶亦否認有何被告許源峰、許富盛於電話中所稱原告黃
    許雪遭欺騙而簽名之事，是由上開通話內容，無從推論原告
    黃許雪出具之委任狀不實或無提起本件訴訟之意，是被告抗
    辯原告黃許雪部分起訴不合程式，難認有據，合先敘明。
二、原告主張：原告與訴外人許精一為被繼承人即訴外人許王之
    子女，被告則為許精一與訴外人許曾春梅所生育之子，如附
    表一所示之不動產（下稱系爭不動產）為許王之遺產，許王
    於78年10月11日死亡後，系爭不動產由其繼承人即原告與許
    精一繼承並維持公同共有，應繼分比例各為7分之1，嗣許精
    一與許曾春梅先後於91年10月18日、100年1月24日死亡，渠
    等之繼承人即被告最終就公同共有之系爭不動產之應繼分比
    例則各為21分之1，系爭不動產即由兩造公同共有，詎被告
    至遲於許曾春梅於100年1月24日死亡後，未經原告同意而擅
    將系爭不動產供己使用收益，逾其應繼分比例之部分即屬無
    法律上之原因而受有利益，致原告受有損害，原告自得依不
    當得利之法律關係，請求被告返還自105年8月1日起至渠等
    將系爭不動產騰空遷讓返還原告及全體共人之日止，超過渠
    等應繼分之相當於租金之不當得利。又系爭不動產鄰近捷運
    站，附近有百貨公司、醫院、大賣場、學校、運動中心、多
    家銀行及熱鬧商圈，生活機能完善，商業程度良好，參照土
    地法第97條第1項規定，則系爭不動產相當於租金之不當得
    利應為如附表編號一所示之土地（下稱系爭土地）申報地價
    及如附表編號二、三所示之建物（下稱系爭房屋）課稅現值
    之年息百分之十，再以兩造之應繼分比例計算，是各被告應
    給付各原告自105年8月1日起至110年7月31日止，超過其應
    繼分比例之相當於租金之不當得利共計新臺幣（下同）14萬
    4,459元（計算式詳如附表二「原告主張」欄所示，惟原告
    僅以14萬4,420元為請求），暨自110年8月1日起至被告將系
    爭不動產騰空遷讓返還原告及全體共有人之日止，按月給付
    各原告超過其應繼分比例之相當於租金之不當得利2,407元
    【計算式：（系爭土地110年申報地價9萬2,046元×土地面積
    126㎡×土地權利範圍1/2＋系爭房屋110年課稅現值26萬6,700
    元）×年息10％÷12個月×各原告應繼分比例1/7÷被告3人＝2,40
    7元，元以下四捨五入】。爰依民法第179條不當得利之法律
    關係，提起本件訴訟。並聲明：㈠各被告應分別給付各原告1
    4萬4,420元，及均自起訴狀繕本送達翌日起至清償日止，按
    週年利率5％計算之利息；暨自110年8月1日起至將系爭不動
    產騰空遷讓返還原告及全體共有人之日止，按月於每月末日
    分別給付各原告2,407元，如逾期未給付，並加計自次月1日
    起至清償日止，按週年利率5％計算之利息。
三、被告則以：許王於64年間帶同第二任配偶即許邱綢妹與原告
    許文炫、許文政、黃許雪、許月珠、許月惠一同移民巴西，
    許王並以系爭房屋申辦貸款以支應移民費用，移民前，所有
    家人都居住在系爭不動產，移民後，由留在臺灣的許精一全
    家人及原告許精德繼續居住，許精一並負責清償貸款，許王
    每二年回來臺灣時也會向許精一拿錢，是許王同意將系爭不
    動產無償借貸予許精一與被告全家人居住使用，沒有向許精
    一或被告收取租金或任何代價，是被告居住使用系爭不動產
    乃基於許王與被告間之無償使用借貸關係，非無法律上之原
    因，是原告請求返還不當得利，自屬無據。縱認構成不當得
    利，被告僅使用系爭房屋之2樓，並未使用3樓，且系爭房屋
    2樓並保留1間房間供許王夫妻或原告許文炫回臺灣時使用，
    被告只使用系爭房屋2樓的2間房間，其餘公共使用之客廳、
    飯廳、浴廁、走道均不能計入原告請求範圍，資為抗辯。並
    聲明：㈠原告之訴駁回；㈡如受不利判決，願供擔保，請准宣
    告免為假執行。
四、本院之判斷：
　㈠原告主張渠等為許王之繼承人，被告則為許王之再轉繼承人
    ，系爭不動產乃許王之遺產，兩造就系爭不動產為公同共有
    ，應繼分比例原告各為7分之1，被告各為21分之1等情，業
    據原告提出繼承系統表、臺北市中山地政事務所建物所有權
    狀及土地所有權狀、土地登記第三類謄本（所有權個人全部
    ）、建物登記第三類謄本（所有權個人全部）等件為證（見
    北司調字卷第15至47頁），且為被告所不爭執，足堪信為真
    實。
　㈡又原告另主張被告應返還不當得利乙節，則為被告所否認，
    並以前揭情詞置辯。經查：
　⒈原告得否向被告請求返還不當得利？
　⑴按繼承人有數人時，在分割遺產前，依民法第1151條規定，
    各繼承人對於遺產全部為公同共有關係，固無應有部分；然
    共有人（繼承人）就繼承財產權義之享有（行使）、分擔，
    仍應以應繼分（潛在的應有部分）比例為計算基準，若逾越
    其應繼分比例享有（行使）權利，就超過部分，應對其他共
    有人負不當得利返還義務，他共有人自得依其應繼分比例計
    算其所失利益而為不當得利返還之請求，此項請求權非因繼
    承所生，自非屬公同共有（最高法院104年度台上字第531號
    判決要旨參照）。再按使用他人之物，如欠缺債權、物權或
    其他使用收益之權源時，即屬侵害在權益內容應歸屬他人之
    權利，且欠缺享有之正當性；又共有人不顧他共有人之利益
    ，而就共有物之全部或一部任意使用收益，乃侵害他共有人
    之權利，就超越其權利範圍而為使用收益之利益，要難謂非
    不當得利（最高法院105年度台上字第1959號判決意旨參照
    ）。
　⑵原告主張渠等長年居住國外，自渠等繼承系爭不動產之日起
    ，並未居住使用系爭房屋乙節，為被告所不否認，而被告雖
    抗辯渠等僅居住使用系爭房屋2樓部分房間云云，惟被告許
    富盛於言詞辯論時陳稱：「（法官問：系爭房屋目前是誰在
    使用？）2樓有3間房，是許源峰和他的老婆小孩在使用，還
    有許富盛也一起住在2樓，3樓是放置一些雜物，有時候會放
    折疊床在那裡睡覺，2樓有留1間房間給許書銘，許書銘平常
    是在中部工作，如果有回來的話會住在那間房間。」、「（
    法官問：依你所述，是否系爭房屋2、3樓均是由被告全部使
    用？）這個空間我們從小到大都是在那邊生活。」等語（見
    訴字卷第297頁），且原告若要進入系爭房屋，要事先經過
    被告同意，被告也未將系爭房屋鑰匙交付原告持有乙節，亦
    據被告許富盛於本院言詞辯論時自承在卷（詳見訴字卷第44
    9頁），足見被告就系爭房屋全部均排除原告之使用，由被
    告長期作為住家使用而占有之，是原告主張自被告母親許曾
    春梅於100年1月24日死亡起，被告已逾越渠等應繼分（潛在
    應有部分）比例而就系爭不動產全部享有占有使用之利益等
    情，應認有據，被告前揭所辯，並非可採。至被告另辯稱渠
    等占有使用系爭不動產乃基於渠等與許王間就系爭不動產所
    成立之無償使用借貸關係云云，然此為原告所否認，而依被
    告所提切結書、醫療及喪葬費用明細與收據、照片、信件等
    證據（見訴字卷第399至429頁），至多僅能證明許王與銀行
    間有金錢債務關係存在、被告或渠等父母曾支付明細與收據
    所載醫療及喪葬費用、居住國外之許王及原告仍與被告父母
    有所書信往返聯繫等情，無從逕認許王與被告間就系爭不動
    產確有無償使用借貸關係存在，況被告所述許王以系爭不動
    產所申辦之銀行貸款乃許精一代為繳付、許王每2年返回臺
    灣均會向許精一拿錢等情若屬實，則帶同大部分家人移民國
    外之許王顯非無償將系爭不動產留供在臺灣之許精一與被告
    全家居住使用，故被告據以抗辯渠等占用系爭不動產全部乃
    具正當權源，並非無法律上之原因而受有超過渠等潛在應有
    部分比例之不當得利云云，難認有據。既然系爭不動產為兩
    造所公同共有，被告未經全體共有人同意，利用原告長期居
    住國外不便管理之機會，占用系爭不動產全部而逾越渠等應
    繼分比例享有權利，就超過部分，自應對其他共有人即原告
    負不當得利返還義務，是原告依民法第179條規定，按各原
    告之應繼分比例計算所失利益而對各被告為不當得利返還之
    請求，自屬正當。
　⒉原告得請求被告返還不當得利之金額為何？
　⑴按無權占有他人不動產，可能獲得相當於租金之利益，為社
    會通常之觀念，其所得利益之價額即應以租金計算。又按城
    市地方房屋之租金，以不超過土地及其建築物申報總價年息
    10％為限，土地法第97條第1項定有明文。而所謂土地價額，
    依土地法施行法第25條規定，係指法定地價，即土地法第14
    8條所定土地所有權人依土地法所申報之地價，倘土地所有
    權人未於公告期間申報地價者，即以公告地價80％為其申報
    地價；至建築物價額，若地政機關未依土地法施行法第25條
    規定估定價額，應以房屋課稅現值為準。至於所謂年息10％
    為限，乃指房地租金之最高限額而言，並非一律須照土地及
    其建築物申報總價年息10％計算之，尚須斟酌房屋所在之位
    置、工商繁榮程度、使用人利用房屋之經濟價值、所受利益
    等情事，妥為衡酌決定（最高法院68年台上字第3071號判決
    意旨參照）。　
　⑵系爭不動產係兩造共同公有，應繼分（潛在應有部分）比例
    原告各為7分之1，被告各為21分之1。被告自渠等母親許曾
    春梅於100年1月24日死亡起，即占有使用系爭不動產全部，
    已逾渠等潛在應有部分而獲有利益，致原告受有損害，已如
    前述，則被告自應返還渠等所受相當於租金之不當得利予原
    告。又本院審酌系爭不動產臨臺北市中山區八德路二段，附
    近有學校、餐飲店、超市、銀行、醫院及大眾運輸站點，但
    非均近在咫尺，有Google地圖附卷可考（見北司調字卷第49
    至57頁），有一定程度之生活機能及工商發展，惟系爭不動
    產畢竟非位處高樓林立、人口及工商往來密集之商圈核心地
    段，復參以系爭房屋之建物登記第三類謄本（所有權個人全
    部）及屋況照片（見北司調字卷第41、45頁；訴字卷第317
    至334、363至367頁），系爭房屋於55年6月17日建築完成，
    其主要建材乃加強磚造，屋齡逾55年，屋況已屬老舊等情，
    併考量被告逾越渠等潛在應有部分而占用系爭不動產之使用
    情形等一切情狀，認被告逾越渠等潛在應有部分占用系爭不
    動產所受相當於租金之利益，應以系爭土地申報地價及系爭
    房屋課稅現值總額年息7％計算為合理適當，原告主張應以年
    息10％計算，尚嫌過高，礙難准許。是以兩造之應繼分（潛
    在應有部分）比例為計算基準，各原告得請求各被告分別給
    付自105年8月1日起至110年7月31日止，相當於租金之不當
    得利金額應為10萬1,121元（計算式詳如附表二「本院認定
    」欄所示），及自110年8月1日起至被告將系爭不動產騰空
    遷讓返還原告及全體共有人之日止，按月分別給付相當於租
    金之不當得利金額應為1,685元【計算式：（系爭土地110年
    申報地價9萬2,046元×土地面積126㎡×土地權利範圍1/2＋系爭
    房屋110年課稅現值26萬6,700元）×年息7％÷12個月×各原告
    應繼分比例1/7÷被告3人＝1,685元，元以下四捨五入】；原
    告逾上開金額之請求，即屬無據，應予駁回。
  ㈢另按給付有確定期限者，債務人自期限屆滿時起，負遲延責
    任；給付無確定期限者，債務人於債權人得請求給付時，經
    其催告而未為給付，自受催告時起，負遲延責任，其經債權
    人起訴而送達訴狀，或依督促程序送達支付命令，或為其他
    相類之行為者，與催告有同一之效力；遲延之債務，以支付
    金錢為標的者，債權人得請求依法定利率計算之遲延利息；
    應付利息之債務，其利率未經約定，亦無法律可據者，週年
    利率為百分之五，民法第229條第1項、第2項、第233條第1
    項本文、第203條分別定有明文。查本件各原告得對各被告
    請求返還自105年8月1日起至110年7月31日止之不當得利債
    權，核屬無確定期限之給付，既經原告起訴而送達訴狀，被
    告迄未給付，當應負遲延責任，是原告就此部分併請求自起
    訴狀繕本送達翌日即110年8月27日（見北司調字卷第67至71
    頁）起至清償日止，按週年利率5％計算之法定遲延利息；及
    自110年8月1日起至被告將系爭不動產騰空遷讓返還原告及
    全體共有人之日止，各被告應按月於每月末日給付各原告之
    不當得利部分，如逾期未給付，各原告則併請求自各該期給
    付期限屆滿之翌日即次月1日起至清償日止，按週年利率5％
    計算之法定遲延利息，均核無不合，應予准許。
五、綜上所述，原告依民法第179條規定，請求各被告應分別給
    付各原告10萬1,121元，及均自110年8月27日起至清償日止
    ，按週年利率5％計算之利息；暨自110年8月1日起至將系爭
    不動產騰空遷讓返還原告及全體共有人之日止，按月於每月
    末日分別給付各原告1,685元，如逾期未給付，並加計自次
    月1日起至清償日止，按週年利率5％計算之利息，為有理由
    ，應予准許。逾此範圍之請求，為無理由，應予駁回。
六、本件原告勝訴部分，原告陳明願供擔保以代釋明，聲請宣告
    假執行，合於規定，爰依民事訴訟法第390條第2項規定，酌
    定相當之擔保金額予以宣告；且被告就此部分聲請供擔保免
    為假執行，合於法律規定，並依同法第392條第2項規定，宣
    告被告如預供擔保，得免為假執行。至本件原告敗訴部分，
    其所為假執行之聲請，因訴之駁回而失所附麗，併駁回之。
七、本件事證已臻明確，兩造其餘攻擊防禦方法及所提證據資料
    ，核與判決之結果不生影響，爰不一一論列，併此敘明。
八、訴訟費用負擔之依據：民事訴訟法第79條。
中　　華　　民　　國　　111 　年　　10　　月　　28　　日
                  民事第七庭  法　官  黃珮如　 
以上正本係照原本作成。
如對本判決上訴，須於判決送達後20日內向本院提出上訴狀。如
委任律師提起上訴者，應一併繳納上訴審裁判費。
中　　華　　民　　國　　111 　年　　10　　月　　28　　日
                              書記官  張惠晴
附表一：
編號 種類 地號/建號 權利範圍 面積 建物門牌 建物坐落地號 一 土地 臺北市○○區○○段○○段000地號 公同共有2分之1 126㎡   二 建物 臺北市○○區○○段○○段0000○號 公同共有1分之1 91.75㎡ 臺北市○○區○○路○段000號（二樓） 臺北市○○區○○段○○段000地號 三 建物 臺北市○○區○○段○○段0000○號 公同共有1分之1 91.75㎡ 臺北市○○區○○路○段000號（三樓） 臺北市○○區○○段○○段000地號 
附表二：
編 號 期間 （民國） 土地申報地價 （新臺幣） 房屋課稅現值 （新臺幣） 各被告應給付各原告之不當得利金額（新臺幣）      原告主張 本院認定 一 105年8月1日至 同年12月31日 9萬5,177元 26萬5,500元   1萬2,424元 （計算式見備註⒊⑴①） 8,697元 （計算式見備註⒊⑵①） 二 106年1月1日至 同年12月31日 9萬5,177元 25萬7,600元 2萬9,780元 （計算式見備註⒊⑴②） 2萬0,846元 （計算式見備註⒊⑵②） 三 107年1月1日至 同年12月31日 9萬0,377元 24萬9,600元 2萬8,302元 （計算式見備註⒊⑴③） 1萬9,811元 （計算式見備註⒊⑵③） 四 108年1月1日至 同年12月31日 9萬0,377元 24萬9,600元 2萬8,302元 （計算式見備註⒊⑴④） 1萬9,811元 （計算式見備註⒊⑵④） 五 109年1月1日至 同年12月31日 9萬2,046元 24萬9,600元 2萬8,802元 （計算式見備註⒊⑴⑤） 2萬0,162元 （計算式見備註⒊⑵⑤） 六 110年1月1日至 同年7月31日 9萬2,046元 26萬6,700元    1萬6,849元 （計算式見備註⒊⑴⑥） 1萬1,794元 （計算式見備註⒊⑵⑥） 總計    14萬4,459元（原告僅請求14萬4,420元） 10萬1,121元 備註： ⒈「土地申報地價」欄為系爭土地歷年之申報地價，以歷年地價稅繳款書所載「地價」÷「面積」計算（元以下四捨五入），有臺北市稅捐稽徵處106至110年地價稅繳款書附卷可稽（見訴字卷第353至354頁）。 ⒉「房屋課稅現值」欄為系爭房屋歷年之課稅現值，有臺北市稅捐稽徵處105至110年房屋稅繳款書在卷可按（見訴字卷第355至359頁）。 ⒊「各被告應給付各原告不當得利金額」欄之計算式： ⑴原告主張部分： ①編號一：   （系爭土地申報地價9萬5,177元×土地面積126㎡×土地權利範圍1/2＋系爭房屋課稅現值26萬5,500元）×年息10％÷12個月×5個月×各原告應繼分比例1/7÷被告3人＝1萬2,424元（元以下四捨五入） ②編號二：   （系爭土地申報地價9萬5,177元×土地面積126㎡×土地權利範圍1/2＋系爭房屋課稅現值25萬7,600元）×年息10％×各原告應繼分比例1/7÷被告3人＝2萬9,780元（元以下四捨五入） ③編號三：   （系爭土地申報地價9萬0,377元×土地面積126㎡×土地權利範圍1/2＋系爭房屋課稅現值24萬9,600元）×年息10％×各原告應繼分比例1/7÷被告3人＝2萬8,302元（元以下四捨五入） ④編號四：   （系爭土地申報地價9萬0,377元×土地面積126㎡×土地權利範圍1/2＋系爭房屋課稅現值24萬9,600元）×年息10％×各原告應繼分比例1/7÷被告3人＝2萬8,302元（元以下四捨五入） ⑤編號五：   （系爭土地申報地價9萬2,046元×土地面積126㎡×土地權利範圍1/2＋系爭房屋課稅現值24萬9,600元）×年息10％×各原告應繼分比例1/7÷被告3人＝2萬8,802元（元以下四捨五入） ⑥編號六：   （系爭土地申報地價9萬2,046元×土地面積126㎡×土地權利範圍1/2＋系爭房屋課稅現值26萬6,700元）×年息10％÷12個月×7個月×各原告應繼分比例1/7÷被告3人＝1萬6,849元（元以下四捨五入） ⑵本院認定部分： ①編號一：   （系爭土地申報地價9萬5,177元×土地面積126㎡×土地權利範圍1/2＋系爭房屋課稅現值26萬5,500元）×年息7％÷12個月×5個月×各原告應繼分比例1/7÷被告3人＝8,697元（元以下四捨五入） ②編號二：   （系爭土地申報地價9萬5,177元×土地面積126㎡×土地權利範圍1/2＋系爭房屋課稅現值25萬7,600元）×年息7％×各原告應繼分比例1/7÷被告3人＝2萬0,846元（元以下四捨五入） ③編號三：   （系爭土地申報地價9萬0,377元×土地面積126㎡×土地權利範圍1/2＋系爭房屋課稅現值24萬9,600元）×年息7％×各原告應繼分比例1/7÷被告3人＝1萬9,811元（元以下四捨五入） ④編號四：   （系爭土地申報地價9萬0,377元×土地面積126㎡×土地權利範圍1/2＋系爭房屋課稅現值24萬9,600元）×年息7％×各原告應繼分比例1/7÷被告3人＝1萬9,811元（元以下四捨五入） ⑤編號五：   （系爭土地申報地價9萬2,046元×土地面積126㎡×土地權利範圍1/2＋系爭房屋課稅現值24萬9,600元）×年息7％×各原告應繼分比例1/7÷被告3人＝2萬0,162元（元以下四捨五入） ⑥編號六：   （系爭土地申報地價9萬2,046元×土地面積126㎡×土地權利範圍1/2＋系爭房屋課稅現值26萬6,700元）×年息7％÷12個月×7個月×各原告應繼分比例1/7÷被告3人＝1萬1,794元（元以下四捨五入）